臺灣高等法院刑事判決　　　　　　　　　　　　　　九十一年度交上訴字第四四號
　　上　訴　人　臺灣桃園地方法院檢察署檢察官
　　被　　　告　乙○○
右上訴人因被告公共危險案件，不服臺灣桃園地方法院九十年度交訴字第一三五號，
中華民國九十一年一月四日第一審判決（起訴案號：臺灣桃園地方法院檢察署九十年
度偵字第六五七二號）提起上訴，本院判決如左：
    主  文
上訴駁回。
    理  由
一、公訴意旨略以：被告乙○○於民國九十年一月十四日上午六時三十分許，駕駛車
    牌號碼ＡＩ－一三七七號自用小客車，沿桃園縣龜山鄉○○路往桃園市方向行駛
    ，途經長壽路與自強西路口，因未注意車前狀況並讓直行車先行貿然左轉，而與
    對向由被害人甲○○所駕駛沿長壽路直行之車牌號碼ＦＤ─七八九一號自用小客
    車發生碰撞，致被害人因此受有前額多處撕裂傷及右手撕裂傷等傷害（傷害部份
    未據告訴）後逃逸，嗣經警循線於同日下午八時二十分通知到案後查獲上情，因
    認被告涉有刑法第一百八十五條之四之駕駛動力交通工具肇事致人受傷而逃逸罪
    嫌。
二、按犯罪事實應依證據，無證據不得推定其犯罪事實，不能證明被告犯罪者，應諭
    知無罪之判決，刑事訴訟法第一百五十四條、第三百零一條第一項分別定有明文
    。又認定犯罪事實所憑之證據，雖不以直接證據為限，間接證據亦包括在內，然
    無論直接證據或間接證據，其為訴訟上之證明，須於通常一般之人均不致有所懷
    疑，而得確信其為真實之程度者，始得據為有罪之認定，倘其證明尚未達到此一
    程度，而有合理之懷疑存在而無從使事實審法院得有罪之確信時，即應由法院為
    諭知被告無罪之判決（最高法院七十六年台上字第四九八六號判例參照）。次按
    刑法第一百八十五條之四肇事逃逸罪之立法意旨，係為維護交通安全，加強救護
    ，減少被害人之死傷，促使駕駛人於肇事後，能對被害人即時救護，特增設本條
    處罰規定，是該規定主要在處罰肇事後未於現場即時救護被害人而逃逸之遺棄行
    為，苟駕駛人於肇事後已報警，且停留於現場未離去前被害人已經人送醫急救，
    縱其未於警員至現場時留在車禍現場，靜待警方調查，亦不得以肇事逃逸罪責相
    繩。
三、本案公訴人認被告乙○○涉有肇事逃逸罪嫌，無非以被告自承有於右揭時地與被
    害人甲○○所駕駛車輛發生事故且致被害人受傷，被告於事故發生後隨即離去自
    行就醫而未積極協助被害人就醫，亦未主動留下足供聯絡方式，有逃逸之行為，
    並有長庚紀念醫院診斷證明書、道路交通事故調查報告表各一紙、照片六幀在卷
    可稽，為其論據。訊據被告乙○○堅詞否認有何駕車肇事致人受傷而逃逸之犯行
    ，辯稱：當日車禍發生後，伊與對方都有下車，對方的頭上有流血，伊的頭也有
    撞到自己的車門，對方的朋友（按即證人宋富賓）剛好從後面過來，於是就下車
    過來，我叫該位朋友先把對方送醫，那位朋友也說要幫渠等報警，當時只有伊一
    人留在現場，警察還未來，但伊覺得頭很痛想吐，所以就搭經過的計程車先去就
    醫，伊的車子留在現場，警察把該車拖吊到修理場去，警察通知伊家裡的人請伊
    到警察局說明，伊不知是何人報警的等語。
四、經查：
  (一)據被告於警方調查時供稱：「我於民國九十年一月十四日上午六時三十分許，於
    桃園縣龜山鄉○○路與自強西路（豐田汽車公司前方），駕駛車號ＡＩ－一三七
    七號自小客車與另一輛車（ＦＤ－七八九一號）．．．發生車禍」、「我當時駕
    駛自小客車（ＡＩ－一三七七號）由龜山鄉○○路往桃園方向行駛，行駛至自強
    西路口時左轉，欲進入自強西路，但沒有看見，當時由長壽路往迴龍方向直行之
    自小客車（ＦＤ－七八九一號）發生車禍。車禍發生後，對方便下車走過來，當
    時我也下車，我看見他臉部受傷，我便向他說要去長庚醫院就醫，後來我看見他
    有另一名同事經過，且下車將他送至長庚醫院救治，而我當時也因為頭暈且手受
    傷，便攔一部計程車自行去就醫，．．．」、「我當時車速為三十公里。當時路
    況良好，路面平坦，號誌為綠燈，視線清楚，．．．，我並沒有任何駕駛執照」
    、「我車輛右側幾乎全毀。當時我自己手部及腿部有受傷，及頭部有撞到左側門
    ，．．．」等語（見偵查卷第三頁反面、第四頁正面、反面、第五頁正面）；被
    害人甲○○於警方調查時陳稱：「我當時駕駛自小客車（ＦＤ－七八九一號）由
    龜山鄉○○路往迴龍方向行駛，行駛至長壽路與自強西路口豐田汽車公司前方時
    ，另一年籍不詳之男子駕駛自小客車（ＡＩ－一三七七號）由龜山鄉○○路往桃
    園方向行駛至自強西路時突然左轉欲進入自強西路，當時我直行已達路口，所以
    煞車不及，我的車頭與ＡＩ－一三七七自小客車右前門發生撞擊。車禍發生後我
    便下車走至路旁，而另一自小客車（ＡＩ－一三七七）駕駛人也下車，用台語向
    我說：『你開車怎麼開那麼快』，．．．」、「我當時車速大約四十幾公里，當
    時路面平坦，無任何障礙物，號誌多綠燈。．．．．。我有普通小型車駕照。當
    時天剛微亮，視線已經清楚」、「我車輛車頭幾乎已經全毀。當時我頭部因撞到
    前方擋風玻璃而受傷，．．．」等語（見偵查卷第十一頁反面、第十二頁正面、
    反面），依渠等所陳，應係被害人甲○○車頭撞擊被告車右側肇事。
  (二)又本件交通事故發生地點，依卷附道路交通事故調查報告表所載及現場圖、現場
    草圖、現場照片六張所示，肇事路段為省道，中央設有分隔島，雙向四車道，肇
    事地點為長壽路與自強西路交岔路口。事故發生後，被害人車車頭全毀，車頭朝
    向自強西路，橫停於交岔路口內，該車左側前輪、後輪距離長壽路（往迴龍方向
    ）分別為十．四公尺、十．一公尺，被告車則斜停於被害人車左前方，亦即交岔
    路口靠近自強西路斑馬線上，車頭亦朝向自強西路，車左前角距自強西路路面邊
    緣０．七公尺，左後角距長壽路（往迴龍方向）一．九公尺，被告車右側全毀，
    可見當時被告駕車沿長壽路由迴龍往桃園方向行駛至自強西路口左轉彎，適被害
    人駕車沿長壽路由桃園往迴龍方向駛至，二車碰撞而肇事。依前揭所述，被害人
    車已進入交岔路口，且已過中心線，而被告車則尚未達到該交岔路口中心處，堪
    認被告係左轉時未禮讓被害人甲○○之直行車先行，且未達路口中心處即提早搶
    先左轉，其有過失甚明。又肇事現場長壽路段之道路筆直，車輛駕駛人欲注意前
    方及左右有無障礙，於視線上亦並無困難，再依一般公路汽車煞車距離、行車速
    度對照表，三年以上乾燥瀝青路面，行車速度為時速四十公里時，煞車距離為九
    公尺，一年至三年乾燥瀝青路面，同速度時，煞車距離為八．四公尺，新築乾燥
    瀝青路面，同速度時，煞車距離為七．四公尺，另參照汽車行駛距離及反應距離
    一覽表，時速四十公里時，所需反應距離為八．三二公尺，從而依甲○○當時車
    速，其自發現被告車隨即煞車迄煞停時止，前後僅須七．四公尺至九公尺之間，
    在空間上有相當餘裕，堪認甲○○並非因猝然臨之致措手不及而無法避免本件車
    禍發生，甚為灼然。是按其情形被害人甲○○顯非不能注意防範，詎其竟疏未注
    意前方有被告車左轉自強西路之車前狀況，致發生本件車禍，其亦與有過失至明
    。按汽車行駛至交岔路口轉彎時，轉彎車應讓直行車先行，且左轉彎時應行至交
    岔路口中心處左轉，道路交通安全規則第一百零二條第一項第四款、第六款分別
    定有明文。被告為駕駛人，理應注意及此，而依當時天候晴、日間自然光線充足
    、道路無障礙物、視距良好（見卷附道路交通事故調查報告表所載），並無不能
    注意情形，竟疏未注意以致肇事，其有過失至明。雖甲○○亦未注意車前狀況，
    就本件車禍亦有過失，惟此仍不能解免被告之過失責任。本件車禍肇事責任，經
    本院送請台灣省桃園縣區車輛行車事故鑑定委員會鑑定，經該委員會鑑定結果認
    為：「乙○○無照駕駛自小客車左轉彎未讓直行車先行。甲○○駕駛自小客車疏
    未注意車前狀況。」，有該委員會九十一年六月二十一日九十一府車鑑桃字第九
    一０四九二號函暨所附鑑定意見書在本院卷可稽，亦為相同之認定。又甲○○因
    本件車禍受有前額多處撕裂傷，右手撕裂傷等傷害，有長庚紀念醫院診斷證明書
    一紙在卷（見偵查卷第二０頁）可稽，而被害人係因本件車禍受有前述之傷害，
    則被告之過失行為與被害人之傷害間，核有相當因果關係。是被告駕車過失肇事
    致人受傷（過失傷害部分未據告訴）後離開現場乙節，固堪認定。但本件車禍之
    發生既係被害人甲○○車撞及被告車右側肇事，而被告於車禍發生後復下車質問
    甲○○，為何開車那麼快，則被告主觀上顯然認本件車禍之發生係甲○○駕車速
    度過快致撞及其車右側，並不認其因對本件車禍之發生負責，被告於被害人甲○
    ○經同事協助送醫急救後，自行離去就醫，尚難認被告有肇事逃逸之故意犯行。
  (三)被告於肇事後，曾下車欲查探被害人有無受傷，適遇證人宋富賓下車協助，被告
    表示要證人宋富賓快送被害人就醫，證人先打電話報警後才送被害人就醫，被害
    人甲○○與證人宋富賓離開現場時，雖未要求被告留在現場，但有記下被告的車
    號，且離開時被告還在現場等情，業經被害人甲○○於警方調查及原審調查時陳
    稱：「．．．。車禍發生後，我便下車走至路旁，而另一自小客車（ＡＩ－一三
    七七）駕駛人也下車走至路旁，用台語向我說：『你開車怎麼那麼快』，後來我
    發現我頭部流血，便走到車上拿毛巾及手機，後來我南亞塑膠公司之同事剛好經
    過，看到我頭部流血，便把我送至長庚醫院救治，．．．」、「該名男子乙○○
    只有把事故車輛（ＡＩ－一三七七）留於現場，．．．」、「．．．，是碰撞後
    我下車要到那邊去，已經快到了，突然發覺我額頭流血，便返回車上拿毛巾蓋住
    傷口並要打電話報警，但一直打不通，這時宋富賓剛好到現場，看到我在路旁有
    流血在打電話，他就停車，然後宋（富賓）過來問我何事，然後他打算先送我到
    長庚，並上前到被告車子那裡問被告有無事情，接著宋富賓就回來用他的車子載
    我到長庚」、「．．．宋（富賓）要送我去就醫時，被告有下車，我們看被告沒
    有什麼事，就先送我去就醫」、「當時因為我受傷，沒有要被告留資料，但有請
    宋先生記下被告車號」、「（你離開時，被告離開了嗎？）還沒，我沒有跟被告
    交談，只有我下車，被告也下車時，被告有說『你怎麼開那麼快』，．．．，之
    後宋先生要送我就醫時，被告有說你們快去」等語（見偵查卷第十一頁反面、第
    十二頁正面、第十五頁正面，原審卷第十八頁至第二十頁）；證人宋富賓於警方
    調查及原審調查時證稱：「．．．，我即停車上前瞭解後知悉他（甲○○）與乙
    名年籍不詳之男子發生車禍，我立刻打一一０通知警方後，發現乙名男子出現，
    我即上前問該名男子是否為該車禍之當事人，該名男子說：『他是』。我問該男
    子傷勢如何，他說：『沒有關係』，我即將甲○○送往醫院就診」、「（現場發
    生車禍之車輛車號為何？駕駛人？）乙輛是自小客車ＦＤ－七八九一號車，駕駛
    人為甲○○，另一輛為ＡＩ－一三七七號自小客車，駕駛人為該年籍不詳之男子
    」、「．．．，我要送王先生就醫前，有先打電話給派出所，告知肇事地點」、
    「我沒有要被告留在現場，我要送王先生就醫前有跟被告說先送王先生就醫」、
    「．．．，我離開時被告還在現場，．．．」等語（見偵查卷第十六頁反面、第
    十七頁正面，原審卷第二十頁），核與被告所供：伊見被害人為其同事送醫急救
    ，方才自行離去等情相符，可知被告肇事後下車察看，並於互相探問後，被害人
    甲○○及其同事宋富賓記下被告車號並報警處理後，由宋富濱將甲○○送醫急救
    ，被告於被害人甲○○送醫無再救助之必要後，始離開現場，則被告主觀上既認
    被害人無救護必要，其離開現場，自非意在逃逸。否則被告於車禍發生後，大可
    立即駕車離去，豈會有先下車詢問被害人傷勢，並請證人協助將被害人送醫，且
    將其所駕駛之ＡＩ－一三七七號自小客車留在肇事現場。
  (四)參以被告供稱其係於九十年一月十四日上午六時三十分許發生車禍，並因車禍受
    傷，疼痛難耐，無法等到警方到達現場處理，即搭路過之計程車前去就醫，其先
    於同日上午七時二十分許（即前開車禍發生後約五十分），赴永昌堂國術館治療
    左手腕脫臼、左大腿挫傷之傷害；復於同日至財團法人天主教聖保祿修女會醫院
    治療，經診斷受有頭部外傷、左手腕、雙腿擦傷等傷害，此有永昌堂國術館九十
    年一月十四日治療證明書、財團法人天主教聖保祿修女會醫院九十年一月十五日
    診斷證明書各乙紙附卷（見偵查卷第三六頁、第三七頁）足佐，顯見被告確係因
    前開車禍受傷，不堪疼痛，始離開車禍現場。佐以被告離開現場時，係搭乘計程
    車離去，而將其所駕駛，為其子田文良所有之車牌號碼ＡＩ─一三七七號自用小
    客車留在現場乙節，除據證人宋富賓到庭證述綦詳外，並經證人即桃園縣警察局
    龜山分局龜山派出所警員丙○○於本院調查時到庭結證稱：「我是收到一一０勤
    務中心的通報到現場，．．．，當時肇事的車輛都停留在現場，報案的人說有車
    禍，雙方都送到醫院去了，．．．，所以我們就追查肇事的車輛車牌，在所裡查
詢車籍資料後查獲到被告，．．．」等語（見本院九十一年四月一日訊問筆錄第
    三頁），並有警方製作之現場照片六幀附卷（偵查卷第二三頁至第二五頁）可考
    ，可知被告所辯其主觀上並無肇事逃逸之故意，客觀上亦無肇事逃逸之行為，僅
    係因受傷就醫而離開現場等語並非無稽。
  (五)又被告係於九十年一月十四日上午六時三十分，駕車與甲○○所駕駛之車，在龜
    山鄉○○路與自強西路交岔路口發生碰撞，而被告之妻田王進桃於同日八時三十
    分向台北縣警察局三峽分局鳳鳴派出所報案稱，被告所駕駛之車號ＡＩ－一三七
    七號自小客車於同日八時，在台北縣鶯歌鎮○○路四一三巷空地旁失竊，業據證
    人田王進桃於警方調查時證述在卷，並有台北縣警察局車輛失竊證明單、車輛竊
    盜、車牌失竊資料個別查詢報表－查詢車輛認可資料等在卷（見偵查卷第十八頁
    、第十九頁）可稽，惟證人田王進桃於警方調查及本院調查時均證稱：「因為該
    ＡＩ－一三七七自小客車平日都由我的大兒子田文良在使用，而我早上起床後發
    現汽車已經不在，且詢問我大兒子並未開走後，以為車輛失竊，便向三峽分局鳳
    鳴派出所報案失竊」、「該車與人發生車禍之情事我完全不知情。我與乙○○是
    夫妻關係。乙○○平日並沒有在使用該車」、「我於上午八時許起床發現車輛不
    在後我便報案，報案完後即離開家中外出，這段時間我沒有看見我先生返家，也
    不知道車禍之情事，事經警方通知我後，我才知道我先生與人發生車禍之事」、
    「．．．。我這次會去報失竊，是我一早起來發現車子剛買怎麼不見了，嚇到了
    ，．．．」、「報遺失後，我就去廟裡拜拜，後來警察打電話給我，我才回家，
    ．．．，警察說我的車子找到了，回到家已經下午四點多快五點了，那時我先生
    已經在家，我先生告訴我車子發生車禍，我說我去派出所報遺失，我不知道車子
    是你開出去」等語（見偵查卷第七頁反面、第八頁正面、反面，本院九十一年四
    月一日訊問筆錄第五頁）；被告於警方調查及本院調查時供稱：「．．．，大約
    十時二十分許返家，返家時只有就讀國小四年級之外孫女詹雨涵在家。」、「該
    車輛平日為我兒子田文良在使用，肇事當日為我第一次使用」、「該車輛（ＡＩ
    －一三七七）於九十年一月十四日八時三十分許報案失竊之事，我並不知情。．
    ．．」、「以前都是開福特的車，這一次因為太早開出去，我太太不知道我開出
    去，．．．，我太太下午四點多回來，那時警員在我家，後來她跟我一起去派出
    所，．．．」等語（見偵查卷第五頁正面、反面，本院九十一年四月一日訊問筆
    錄第六頁），所供情節互核相符，並無證據足資證明被告之妻田王進桃係在被告
    授意之下始前往台北縣警察局三峽分局鳳鳴派出所報案稱，被告所駕駛之車號Ａ
    Ｉ－一三七失竊，參以被告平日並未駕駛上開車輛，且該ＡＩ－一三七七號車係
    屬ＢＭＷ廠牌之高級車，是被告突然駕駛上開ＡＩ－一三七七號車外出，又未告
    知其妻，其妻醒來發覺該車不在原所停放之空地而向警方報失竊極有可能，尚難
    憑此即遽為推斷被告肇事後離開現場係為逃逸。
五、綜上所述，被告於肇事後證人宋富賓既已報警，被告並於現場停留至宋富賓送被
    害人甲○○就醫後始離去，且將其所駕駛之ＡＩ－一三七七號自用小客車停留在
    肇事現場，證人宋富賓亦記下被告所駕車輛之車牌號碼，提供警方處理本件車禍
    案件參考，事後被告並與被害人甲○○復達成民事上和解，賠償被害人損失等情
    ，有刑事撤回告訴狀在卷可按，則被告於主觀上既認被害人已獲適當救護，及其
    於被害人就醫後逕自離開現場，另行就醫之客觀行為，與上開規範之意旨即無違
    逆，揆諸前揭說明，自與刑法第一百八十五條之四肇事逃逸行為有間。此外，本
    院復查無其他確切之證據足以證明被告有何肇事逃逸之犯行，原審就被告被訴駕
    駛動力交通工具肇事，致人死傷而逃逸罪，以不能證明其犯罪為由，就此為無罪
    之判決，經核於法並無不合。檢察官上訴意旨仍執被告犯罪，指摘原判決違誤，
    為無理由，檢察官之上訴，應予駁回。
據上論斷，應依刑事訴訟法第三百六十八條，判決如主文。
本案經檢察官劉靜婉到庭執行職務。
中      華      民      國        九十一      年    七    月    二十六  日
                              臺灣高等法院交通法庭
                                  審判長法  官  陳  春  秋
                                        法  官  王  麗  莉
                                        法  官  徐  培  元
右正本證明與原本無異。
檢察官如不服本判決應於收受送達後十日內向本院提出上訴書狀，其未敘述上訴之理
由者並得於提起上訴後十日內向本院補提理由書（均須按他造當事人之人數附繕本）
。
                                        書記官  陳  建  邦
中      華      民      國    九十一    年     七       月    二十六    日
